臺灣臺中地方法院民事判決　　　　　　　 96年度訴字第877號
原　　　告　新建大興有限公司
法定代理人　丁○○
訴訟代理人　戊○○
被　　　告　業昌營造股份有限公司
法定代理人　己○○
被　　　告　雨新營造有限公司
兼 上一 人
法定代理人　丙○○
被　　　告　日南紡織股份有限公司
法定代理人　甲○○
訴訟代理人　乙○○
　　　　　　庚○○
上列當事人間請求給付貨款等事件，本院於民國96年8月23日言
詞辯論終結，判決如下：
    主      文
被告業昌營造股份有限公司應給付原告新臺幣肆拾玖萬參仟捌佰
壹拾貳元，及自民國96年4月15日起至清償日止，按年息5%計算
之利息。
被告丙○○應給付原告新臺幣壹拾陸萬零伍佰玖拾元，及自民國
95年4月15日起至清償日止，按年息5%計算之利息。
前二項給付，如被告業昌營造股份有限公司、丙○○其中一人已
履行給付，他被告於其給付金額範圍內免給付之義務。
被告雨新營造有限公司應給付原告新臺幣貳拾萬陸仟玖佰伍拾元
，及自民國96年4月15日起至清償日止按週年利率5%計算之利息
。
原告其餘之訴駁回。
訴訟費用由被告業昌營造股份有限公司負擔7分之4、被告丙○○
負擔7分之1、被告雨新營造有限公司負擔7分之2。
本判決原告勝訴部份，於原告依次以新臺幣壹拾陸萬伍仟元、新
臺幣伍萬肆仟元、新臺幣陸萬玖仟元為被告業昌營造股份有限公
司、丙○○、雨新營造有限公司供擔保後，各得假執行。
原告其餘假執行之聲請駁回。
    事實及理由
壹、程序事項：
    被告業昌營造股份有限公司（下稱業昌公司）、雨新營造有
    限公司（下稱雨新公司）、丙○○經合法通知，均未於言詞
    辯論期日到場，核無民事訴訟法第386條各款所列情形，爰
    依原告之聲請，由其一造辯論而為判決。
貳、兩造爭執要旨：
一、原告主張略以：
  (一)請求被告業昌公司、雨新公司、丙○○應連帶給付部分：
    緣被告業昌公司向被告日南紡織股份有限公司（下稱日南公
    司）承攬興建臺中市○○路「日紡國寶集合住宅新建工程」
    （下稱日紡國寶工程），被告雨新公司向被告日南公司承攬
    興建苗栗「日紡天韻集合住宅新建工程」（下稱日紡天韻工
    程），二者均分別被告丙○○代表被告業昌公司、雨新公司
    向原告訂購建材。且被告丙○○並就被告業昌公司部分（日
    紡國寶工程），按每月貨款金額逐月開立付款人均華南商業
    銀行豐原分行，發票日96年2月15日、票號JC200656、金
    額新臺幣（下同）160,590元（95年11月貨款），發票日
    96年3月30日、票號JC0000000、金額115,855元（95年12月
    貨款），發票日96年4月15日、票號JC0000000、金額86,5
    80元（96年1月貨款）之個人支票3紙以為支付；暨就被告雨
    新公司部分（日紡天韻工程），按每月貨款金額，逐月開立
    付款人均臺中商業銀行軍功分行，發票日96年3月15日、
    票號CKA0000000、金額70,870元（95年12月貨款），發票
    日96年4月15日、票號CKA0000000、金額90,720元（96年1月
    貨款）之個人支票2紙以為支付，參酌此種交易模式，被告
    業昌公司與被告丙○○顯係日紡國寶工程貨款之買受人，並
    應負連帶清償責任，被告雨新公司與被告丙○○顯係日紡天
    韻工程貨款之買受人，並應負連帶清償責任。而日紡國寶工
    程（買受人被告業昌公司與被告丙○○）計有95年11月至96
    年2月貨款合計493,812元尚未清償，日紡天韻工程（買受人
    被告業昌公司與被告丙○○）計有95年12月至96年2月貨款
    合計206,950元尚未清償，且支票屆期提示後因存款不足
    而退票，被告丙○○亦應就各紙支票給付票款。為此依買賣
    關係及票據關係提起本件訴訟。
  (二)請求確認被告業昌公司、雨新公司對於被告日南公司承攬報
    酬債權存在部分：
    被告日南公司曾於96年2月16日就日紡國寶、日紡天韻工程
    債務問題，邀集承攬人即被告業昌公司、雨新公司及原告等
    次承攬人進行協商並提出監督付款說明書，足見被告業昌公
    司、雨新公司對被告日南公司尚有工程款債權，其工程款債
    權數額應各如下：(1)被告業昌公司（日紡國寶工程）：可請
    領工程款應為1億5120萬元（契約總金額1億6800萬元×工程
    已完成約90%），已請領工程款1億2153萬6498元，未領餘款
    應為2966萬3502元，經扣除被告日南公司代償借款、票款12
    06萬8000元，尚有1759萬5502元。(2)被告雨新公司（日紡天
    韻工程）：可請領工程款應為5220萬元（契約總金額8700萬
    元×工程已完成約60%），已請領工程款3494萬4500元，未
    領餘款應為1725萬5500元，經扣除被告日南公司代墊款、借
    款合計1190萬6000元，尚有534萬9500元。(3)以上合計2169
    萬2002元。被告日南公司未證明前開建案工程有瑕疵，而承
    攬契約第21條之約定顯有違約金過高之情形，自不得不給付
    工程保留款，又被告日南公司就業昌公司工程款部份，提出
    0000000元之工程折讓款，並無相符佐證，至於被告日南公
    司提出被告丙○○、雨新公司之支票、退票理由單，與工程
    款數額無直接關連，其提出對於被告丙○○之支付命令可能
    是被告日南公司與承包商故意欺騙小包。原告聲請就被告業
    昌公司、雨新公司對被告日南公司之工程款債權為假扣押，
    被告日南公司竟聲明異議，為此提起本訴請求確認工程款債
    權存在等語。
  (三)並聲明：(1)被告業昌公司及被告丙○○應連帶給付原告49萬
    3812元，及自起訴狀繕本送達翌日起至清償日止按年息5%計
    算之利息。(2)被告雨新公司及被告丙○○應連帶給付原告20
    萬6950元，及自起訴狀繕本送達翌日起，按年息5%計算之利
    息。(3)確認被告業昌公司對於被告日南公司承攬報酬債權於
    49萬3812元範圍內成立。(4)確認被告雨新公司對於被告日南
    公司承攬報酬債權於20萬6950元範圍內成立。(5)原告願供擔
    保請准宣告假執行。
二、被告業昌公司、雨新公司、丙○○均未於言詞辯論期日到場
    ，亦未提出書狀為任何聲明或陳述。
三、被告日南公司抗辯略以：
  (一)被告業昌公司、雨新公司於96年1月間即發生財務危機，其
    承攬系爭工程應付下游小包商工程款在同年月31日即有退票
    事件，下游小包商及材料商多不願進場施作或提供物料，導
    致工程進度停滯不前，其中日紡國寶工程至96年2月1日尚有
    22.9%未完成、日紡天韻工程至96年2月16日更高達57.74%未
    完成，此有監造人陳明偉建築師出具之工程進度勘驗書可憑
    ，被告業昌公司、雨新公司已請領各77.1%、42.26%工程款
    ，並無已施作未請領之工程款債權存在。本件是由於被告日
    南公司付給被告業昌公司、雨新公司都付現金，而上開公司
    付給小包是2個月遠期支票，所以才會有落差。另被告業昌
    公司、雨新公司、丙○○應連帶給付被告日南公司票款1065
    萬元，且被告日南公司曾因被告業昌公司、雨新公司於96年
    2月15日農曆春節前（2月17日為除夕）爆發嚴重退票，顧念
    習俗使小包廠商好過年，於同年月16出面以「第三人清償」
    方式替被告業昌公司代償141萬8000元、被告雨新公司代償
    125萬6000元，合計267萬4000元。依此計算，被告業昌公司
    、雨新公司尚積欠被告日南公司1332萬4000元。
  (二)雖被告業昌公司、雨新公司各有保留款653萬5326元、182萬
    5500元尚未請領，惟保留款須待全部工程結束、驗收合格時
    結算，並須扣除損害賠償及承包商應負責事由所生費用、款
    項始就餘額給付。況被告業昌公司、雨新公司因作輟無常、
    曾無故停工5日以上，且負責人丙○○經退票200餘紙未補，
    已成拒絕往來戶，經被告日南公司催告改善未果，已委請林
    益輝律師於96年3月21日以臺中法院郵局第935號、936號存
    證信函終止工程契約並請求損害賠償，而終止契約依承攬契
    約書第21條第2項後段：「乙方（即被告業昌公司、雨新公
    司）已興建部分概歸甲方（即被告日南公司）所有，並無條
    件放棄已完成工作之報酬請求權及原承攬之有關權益，並另
    以本工程承攬總金額的百分之十，作為懲罰性違約金給付甲
    方」，則被告業昌公司、雨新公司之保留款債權已因該「無
    條件放棄已完成工作之報酬請求權及原承攬之有關權益」之
    約定事由發生，屬解除條件成就而當然歸於消滅，況被告日
    南公司尚對被告業昌公司、雨新公司各有承攬總金額10% 即
    1680萬元、870萬元懲罰性違約金債權，若再加上前開被告
    業昌公司、雨新公司積欠被告日南公司1332萬4000元，被告
    日南公司實是此次承包商倒閉最嚴重被害人。
  (三)並聲明：(1)原告之訴及假執行之聲請均駁回。(2)如受不利判
    決，願供擔保請准宣告免為假執行。
參、得心證之理由：
一、原告請求被告業昌公司、雨新公司、丙○○給付部分：
  (一)原告主張(一)部分事實，已據提出送貨單、支票及退票理由單
    、發票、簡式合約及工程合約、收款對帳單明細表（以上均
    影本）等件為證，被告業昌公司、雨新公司、丙○○對於原
    告主張之事實，均已於相當時期受合法通知，而於言詞辯論
    期日不到場，亦未提出準備書狀爭執，依民事訴訟法第280
    條第3項準用第1項之規定，應視同自認，本院即應採為判決
    之基礎。惟按債權債務之主體應以締結契約之當事人為準，
    就買賣契約所生買賣標的物之給付請求權涉訟，除有特別情
    事外，須以該約據上所載之買受人名義起訴，始有此項請求
    權存在之可言（最高法院40年度臺上字第1241號民事判例參
    照）。又連帶債務係指數人負同一債務，明示對於債權人各
    負全部給付之責任者，為連帶債務。無前項之明示時，連帶
    債務之成立，以法律有規定者為限，民法第272條定有明文
    。故連帶債務之成立，須以當事人有「明示」約定或法律有
    規定者為限。查原告所提出之簡式合約、工程合約書所載買
    受人（甲方）係被告業昌公司、雨新公司，並無任何關於被
    告丙○○亦為買受人之記載，再原告主張本件交易模式係被
    告丙○○代表被告業昌公司、雨新公司出面向原告訂購建材
    ，且被告丙○○逐月就應付貨款開立「個人」名義支票以為
    給付云云，然查其中被告雨新公司應付貨款部份，原告所提
    出之付款人均臺中商業銀行軍功分行，發票日96年3月15
    日、票號CKA0000000、金額70,870元及發票日96年4月15
    日、票號CKA0000000、金額90,720元支票（見本院卷第14、
    15頁），其發票人欄係依序蓋用雨新公司及丙○○印章，而
    前開簽章並與雨新公司設立登記表之公司印章及代表公司負
    責人印章（俗稱公司大、小章）相符，此外別無丙○○個人
    簽名或其他印章，再依公司法第108條第1項規定，有限公司
    之董事執行業務，並代表公司，故就系爭、支票全體簽
    章形式及趣旨，依一般社會觀念而為判斷，被告丙○○蓋章
    部分，僅能認定係本於被告雨新公司法定代理人身分發票，
    而非與該公司共同發票，故原告主張被告丙○○係開立「個
    人」名義支票給付前開貨款，自無可採，又本件亦無任何事
    證足認被告業昌公司及丙○○，或被告雨新公司及丙○○「
    明示」對原告負連帶責任，且法律亦無規定此時為連帶債務
    。原告主張被告丙○○亦為買受人，並負連帶責任云云，於
    法不合。從而，本件僅足認被告業昌公司、雨新公司為買賣
    契約當事人，原告依買賣之法律關係所為請求，僅對於被告
    業昌公司、雨新公司部分有理由。
  (二)原告主張被告丙○○就日紡國寶工程前開貨款，逐月開立付
    款人均華南商業銀行豐原分行，發票日96年2月15日、票
    號JC200656、金額160,590元，發票日96年3月30日、票號
    JC0000000、金額115,855元，發票日96年4月15日、票號
    JC0000000、金額86,580元之支票3紙以為支付，而其中支票
    屆期提示退票之事實，已據提出支票及退票理由單為憑。
    而按支票為發票人委託銀錢業等金融機關付款之票據，支票
    之發票人，僅應依照支票文義擔保支票之支付，票據法第4
    條及第126條分別定有明文，又依同法第144條準用第85條第
    1項規定，支票經向付款人提示而不獲付款，為行使追索權
    之前提要件。且同法第132條規定，執票人縱未於票據法第
    130條所定提示期限內為付款之提示，僅對於發票人以外之
    前手喪失追索權（即對於發票人不喪失追索權），乃為逾期
    提示可否發生喪失追索權之效果，並非免除執票人提示付款
    之規定。則原告就前開已提示之支票，固得依票據關係請
    求被告丙○○給付，然就前開支票、既未提示，其請求
    即無從准許。又原告主張被告丙○○就日紡天韻工程貨款逐
    月開立前開支票、部分，因上開支票僅足認為被告雨新
    公司為發票人已如前述，原告依票據法律關係請求被告丙○
    ○給付票款，即無理由。
  (三)綜據上述，原告既得依買賣關係請求被告業昌公司、雨新公
    司分別給付貨款，暨依票據關係請求被告丙○○給付系爭支
    票票款，係被告業昌公司及被告丙○○2人就其中如系爭
    支票票款數額部分，係基於不同法律關係而發生，與連帶
    債務基於同一法律關係所生者不同，學理上稱為不真正連帶
    債務，其二人對於原告所負給付義務，因被告一人之履行給
    付，他被告於其給付金額範圍內免給付之義務。
二、原告請求確認被告業昌公司、雨新公司對於被告日南公司工
    程款債權存在部分：
  (一)原告主張被告業昌公司、雨新公司對於被告日南公司有工程
    款債權之事實，既經被告日南公司否認，前開法律關係存否
    之不明確自足使原告私法上地位有受侵害之危險，此項不明
    確得以確認判決予以排除，原告提起本件訴訟請求確認前開
    工程款債權存在，即有受確認判決之法律上利益，合先敘明
    。
  (二)原告主張前開工程款債權存在，於起訴時僅係以前開工程之
    定作人即被告日南公司曾於96年2月16日邀集承攬人即被告
    業昌公司、雨新公司及原告等次承攬人進行協商並提出清償
    方案為其依據，惟債之清償，原得由第三人為之，而被告日
    南公司係前開日紡國寶、日紡天韻工程之定作人，而承攬人
    即被告業昌公司、雨新公司因財務困窘無力清償次承攬人（
    小包商）之工程款，顯足使上開工程因之停頓，被告日南公
    司就被告業昌公司、雨新公司對於次承攬人債之履行顯有利
    害關係，為確保工程繼續進行，而出面邀集承攬人（被告業
    昌公司、雨新公司）、次承攬人進行協商或提出清償方案，
    合於社會常情，自無足怪。再依原告提出之「監督付款說明
    」（見本院卷第21頁）記載：「自民國96年2月16日起由日
    南紡織公司就日紡國寶及日紡天韻兩工地之施工案，經驗收
    合格之請款行監督付款之制。…6.農曆年假期結束後，若未
    進駐上述兩工地行施工或修繕之廠商或工作人員，日南公司
    不處理原營造場退票事宜，所欠款項該等小包應逕向業昌或
    雨新營造公司請領之。…9.2月16日前之材料工資未請款部
    分，伺日南公司與業昌、雨新公司結算後處理之（預計三月
    底四月初）」等語，益徵被告日南公司係為確保次承攬人（
    小包）於農曆年後繼續進場施作，遂允諾於96年2月16日起
    就已請款部分（即次承攬人已向承攬人業昌公司、雨新公司
    請款而有資料可查者）負監督之責，至於未請款部分暫不為
    任何處理。故依上開事證，顯不能據以推認被告業昌公司、
    雨新公司對於被告日南公司尚有工程款債權存在。
  (三)雖原告聲請命被告日南公司提出日紡國寶、日紡天韻工程各
    期請款資料，嗣並主張被告業昌公司、雨新公司尚有工程款
    債權各1759萬5502元（計算式：契約總金額000000000元×
    工程完成90%－已領000000000元－代償款款1206萬8000元）
    、534萬9500元（計算式：契約總金額00000000元×工程完
    成60%－已領00000000元－00000000元）云云，然查：
  1.依被告日南公司提出之系爭工程請領明細及付款資料（見本
    院卷第203至225頁），其中日紡國寶工程於96年2月1日整體
    工程進度尚有22.9%未施工完竣、日紡天韻工程至96年2月16
    日整體工程進度尚有57. 74%未施工完竣，且因承包商發生
    財務問題工程施工進度明顯受阻，此有監造人陳明偉建築師
    出具之工程進度勘驗書在卷可憑，且被告日南公司辯稱被告
    業昌公司、雨新公司已就施工完竣部分（即工程進度各77.1
    %、42.26%）工程款各1億2952萬8000元、3677萬元請款等情
    ，亦與卷附請款明細附表（本院卷203、206頁）及統一發票
    、付款支票、折讓單等付款資料相符，原告主張工程完成進
    度已達90%及60%而得請領相當之工程款，並未提出相符之證
    據以實其說，尚不足採。則原告主張逕按契約總金額×工程
    完成比例各90%、60%計算可領工程款，並主張尚有已施作未
    請款數額，已無可採信。
  2.原告主張被告業昌公司、雨新公司對於被告日南公司工程保
    留款債權（依被告日南公司自承係653萬5326元、182萬5500
    元，見前開附表）存在云云。惟依被告提出之工程合約特別
    條款關於付款辦法約定：「乙方依契約辦理申請估驗工程款
    ，並於每期估驗工程款金額中保留5%之金額作為工程保留款
    用，於驗收合格並交屋完成後一次給付乙方，但乙方應負責
    款項得由上述金額中扣除」（見本院卷第221頁），則雙方
    係就已發生之承攬報酬債權約定於每期給付時保留一部，待
    工作全部完成驗收合格後始為給付，而定有不確定清償期限
    ，且承攬人如有應負責款項，定作人得逕自該保留款中扣除
    ；而日紡國寶、日紡天韻工程僅分別完成77.1%及42.26 %，
    已如前述，且被告日紡公司尚因系爭工程為被告業昌公司、
    雨新公司代墊各00000000元、00000000元，此為原告所自承
    （見前開原告主張之計算式），前開款項，自應於本件工程
    保留款中扣除，依此計算結果，前開工程保留款已無餘額（
    計算式：被告業昌公司部分：0000000－00000000元＝－
    0000000元；被告雨新公司部分：0000000－00000000 元
    ＝－00000000元），原告空言主張前開工程款債權存在，自
    難以採信。況被告日南公司並已因被告業昌公司、雨新公司
    有作輟無常、無故停工、票據退票等情事，依工程合約書第
    21條第1項約定，向被告業昌公司、雨新公司終止契約及請
    求損害賠償，有被告日南公司提出之臺中法院郵局96年3月
    21日第935號、936號存證信函在卷可憑，其自非不得依同條
    第2項：「…如有上述情形之一者，乙方已興建部分概歸甲
    方（即被告日南公司）所有，並無條件放棄已完成工作之報
    酬請求權及原承攬之有關權益，並另以本工程承攬總金額的
    百分之十，作為懲罰性違約金給付甲方」（見本院卷第69頁
    ）之約定請求按工程承攬總金額10%之懲罰性違約金。是原
    告主張被告業昌公司及雨新公司對於被告日南公司之工程款
    債權存在，即難認有據。
三、綜據上述，原告依據買賣關係請求被告業昌公司、雨新公司
    各給付438,053元、206,950元，及均自起訴狀繕本送達翌日
    即96年4月15日起，均至清償日止，按年息5%計算之利息，
    暨依票據關係請求被告丙○○給付160590元及自96年5月8日
    起至清償日止，按年息5%計算之利息，且被告業昌營造股份
    有限公司、丙○○其中一人已履行給付，他被告於其給付金
    額範圍內免給付之義務，即屬有據，應予准許，逾此部分則
    屬無據，應予駁回。原告陳明願供擔保，聲請宣告假執行，
    經核其勝訴部份，合於法律規定，爰酌定相當之擔保金額准
    許之；其餘假執行之聲請，因該部份訴之駁回而失所依據，
    應予駁回。
四、兩造其餘主張陳述及所提之證據，經本院審酌後，認均不足
    以影響本判決之結果，均不一一論述，附此敘明。
肆、一造辯論、訴訟費用負擔及假執行宣告之依據：民事訴訟法
    第385條第1項前段、第79條、第85條第1項但書、第390條第
    2項。
中　　華　　民　　國　　96　　年　　9 　　月　　 6　　日
                  民事第二庭    法  官  林慧貞
以上正本，係照原本作成。
如對本判決上訴，須於判決送達後20日內向本院提出上訴狀
中　　華　　民　　國　　96　　年　　9　 　月　 　6　　日
                                書記官
